臺灣士林地方法院民事裁定　　　　　　 100年度事聲字第37號
聲　請　人　豐（台灣）商業銀行股份有限公司
法定代理人　李鐘培
相　對　人　李家源即李家享
上列異議人對於本院司法事務官民國99年12月22日99年度司執消
債更字第16號認可更生方案之裁定聲明異議，本院裁定如下：
    主  文
異議駁回。
    理  由
一、異議意旨略以：
  (一)依債務人所提更生方案，償還總額僅為新臺幣（下同）154
    萬5,600 元，占無擔保債權總額769 萬961 元僅20.10%，清
    償成數明顯太低。債務人一方面欲大幅減免其債務，一方面
    又欲同時保有其保單與不動產，實非公平。又債務人年僅34
    歲，離法定退休年齡65歲尚有31年以上，容有更高之還款能
    力與清償空間，如此認可債務人所提更生方案，無異鼓勵有
    工作能力之債務人，不思努力增加收入、節省支出以努力償
    債，反藉由更生程序大幅減免債務，產生善良秩序之錯亂。
  (二)債務人積欠者多為信用卡與現金卡債務，顯示債務人未衡量
    自身收入狀況超支消費、借貸，顯屬消費者債務清理條例第
    134 條第4 款所稱「浪費、賭博或其他投機行為，制財產顯
    然減少或負擔過重之債務」，如今藉由更生程序要求大幅減
    免債務，造成債權人鉅額損失，實欠公允。消費者債務清理
    條例立法目的非在保障因浪費、賭博或其他投機行為，致財
    產減少或負擔過重債務之人能藉此制度免除積欠之債務，債
    務人不思及此，明知其清償能力有限而仍為顯不相當之消費
    行為，僅須於8 年期間清償債權總額20.10%之債務，其餘債
    務即可減免，實有違公平正義原則。
  (三)為此異議求為廢棄原更生認可裁定，以維權益等語。
二、按債務人有薪資、執行業務所得或其他固定收入，法院認更
    生方案之條件公允者，得不經債權人會議可決，逕依債務人
    之聲請或依職權以裁定認可更生方案。消費者債務清理條例
    第64條第1項定有明文。前開制度係以債務人將來收入固定
    ，更生方案所定之清償期間可以預期，且其盡清償能力以收
    入中相當金額為清償，而各債權人已於可能範圍內受最大之
    清償，不可令債權人為再要求不合理之更高額清償而與債務
    人再行交涉，故授權法院逕行認可方案，藉以簡易、迅速成
    立更生方案。職是，所謂更生方案條件是否公允，應取決於
    依債務人之固定收入狀況，是否已盡其清償能力，以收入中
    相當金額為清償，各債權人是否已於可能範圍內受最大之清
    償為斷。
三、經查，債務人每月薪資固定收入為2 萬8,000 元，依其所提
    財產及收入狀況報告書所載，用以支應每月房租3,500 元、
    膳食4,000 元（平均每日133 元）、交通費1,900 元（平均
    每日63元）、電話費每月500 元、母親扶養費每月200 元等
    項合計1 萬1,900 元，衡諸新北市經濟活動狀況，應屬維持
    最低生活水平之必要費用。本院司法事務官認可之原更生方
    案中，債務人收入扣除前開必要支出後，以每月所得餘額1
    萬6,100 元全數用以清償，並同意法定最長之8 年清償期（
    消費者債務清理條例第53條第2 項第3 款），顯難謂非已盡
    其清償能力竭力清償；而各債權人於為期8 年之更生期間，
    總受償比例為20.04%，已達相當之成數，亦是以債務人個人
    之狀況，於可能範圍內受最大之清償，自難認更生方案之條
    件非公允。
四、至異議意旨所稱各節：
  (一)異議人所稱債務人明知清償能力有限而仍為與其經濟狀況顯
    不相當之消費行為，僅須於8 年期間清償債權總額20.04%
    之債務，其餘債務即可減免，實有違公平正義原則云云，係
    將債務人更生之原因與更生方案是否公允為連結。惟如前所
    述，消費者債務清理條例更生程序賦與法院適時介入，逕為
    裁定認可更生方案之目的，旨在促使債務人自力更生，使債
    務人得於儘其能力清償後免責，而獲重生之機會（消費者債
    務清理條例立法總說明參照），除有消費者債務清理條例第
    64條第2 項第4 款情事外，本非在懲罰債務人之不當消費行
    為。是更生方案條件是否公允，應考量者仍在債務人是否「
    儘其能力清償」，而非追究其更生不能清償原因。僅以債務
    人更生開始前之消費情狀，訂立債務人顯無可能履行之更生
    方案，致債務人經濟生活無法重建，顯非消費者債務清理條
    例更生程序立法之旨。是異議人以債務人開始更生聲請前之
    消費情形，謂原裁定認可之更生方案非公允，亦非可採。
  (二)另異議人援引之債務清理條例第134 條第4 款規定，係適用
    於清算程序免責於否之規定，於更生程序本無適用。況依同
    條例第142 條規定，縱有依債務清理條例第134 條但書規定
    而裁定不免責之情形，債如繼續清償債務，而各普通債權人
    受償額均達其債權額20% 以上者，法院仍得依債務人之聲請
    裁定免責。其目的仍在鼓勵債務人竭力清償，縱有因浪費、
    賭博或其他投機行為而負債之情形，仍非不得裁定免責。參
    考上開準據，本件債務人清償比例已達債權總額20.04%，亦
    難謂有何不公允之情事。
  (三)依消費者債務清理條例第53條第2 項第3 款規定，更生方案
    清償期至多為8 年，是縱依異議人所述，債務人年僅34歲，
    離法定退休年齡65歲尚有31年以上云云，因法定清償期限無
    法變更，自不得執此認原裁定認可方案非公允。
  (四)另債務人保單解約金僅為1 萬5,342 元，債務人自住之房地
    現值約283 萬1,468 元，有擔保債權額338 萬6,402 元，其
    餘土地應有部分並無變價實益等節，原裁定業已敘述甚詳，
    異議意旨泛言債務人一方面欲大幅減免其債務，一方面又欲
    同時保有其保單與不動產，實非公平云云，自非可採。
五、綜上所述，原裁定所認可之債務人更生方案，其內容核屬公
    允，復查無消費者債務清理條例第64條第2 項規定之不得認
    可事由，本院司法事務官不經債權人會議可決，依職權逕予
    認可更生方案，於法相合。異議人執上開事由聲明異議，為
    無理由，應予駁回。
六、爰裁定如主文。
中    華    民    國  100     年    1     月    25    日
                  民事第三庭  法      官  王本源
上為正本係照原本作成。
如不服本裁定，應於裁定送達後10日內，以書狀向本院提出抗告
，並繳納抗告費新臺幣1 千元。
中    華    民    國  100     年    1     月    26    日
                              書  記  官  朱亮彰